臺灣板橋地方法院刑事判決　　　　　　　 94年度訴字第786號
公　訴　人　臺灣板橋地方法院檢察署檢察官
被　　　告　乙○○
指定辯護人　本院公設辯護人湯明純
上列被告因偽造有價證券等案件，經檢察官提起公訴（94年度偵
字第2194號），本院判決如下：
    主  文
乙○○行使偽造私文書，足以生損害於他人，處有期徒刑陸月，
如易科罰金，以參佰元折算壹日。汽車租賃約定書承租人簽章
欄、記有本票字樣之債權憑證發票人欄「丙○○」署押共肆枚
，沒收之。
    事  實
一、乙○○曾有違反麻醉藥品管理條例前科、其於民國（下同）
    86年間，因違反麻醉藥品管理條例案件，經本院於86年6 月
    6 日以86年度訴字第377 號判決有期徒刑5 年6 月，嗣經臺
    灣高等法院於87年2 月24日以87年度上更一字第5 號改判有
    期徒刑6 年8 月，87年3 月27日確定；又於86年間因違反槍
    砲彈藥刀械管制條例等案件，經本院於87年7 月7 日以87年
    度訴字第65號判決有期徒刑5 月，88年4 月7 日確定送執行
    ；復於86年間因違反麻醉藥品管理條例案件，經臺灣桃園地
    方法院於87年3 月20日以86年度訴字第1652號判決有期徒刑
    7 月，88年4 月21日確定。前後三罪接續執行，於90年1 月
    20日假釋出監。然乙○○又於91年間因竊盜案件，經本院於
    92年8 月6 日以91年度易字第2998號判決判處有期徒刑8 月
    ，嗣經臺灣高等法院於93年2 月26日以92年度上易字第3369
    號判決駁回上訴而確定。上揭假釋因此被撤銷，應執行殘刑
    3 年11月23日，並接續執行前開8 月有期徒刑，自93年10月
    8 日起算刑期，98年5 月31日縮刑期滿（現在執行中，於本
    件尚不構成累犯）。
二、乙○○因未到案執行，為臺灣桃園地方法院檢察署於92年12
    月24日以92年桃檢清執丁緝字第3942號發布通緝。乙○○為
    免遭警緝獲，遂基於變造特種文書之故意，於92年11月間某
    日，撥打報紙分類廣告上刊登之電話號碼，以新臺幣（下同
    ）2 萬元之代價，央請不詳姓名年籍之成年人代為變造證件
    ，乙○○與該不詳年籍之成年人基於變造特種文書之犯意聯
    絡，翌日由乙○○在臺北縣板橋火車站交付照片1 幀與該不
    詳成年人。約隔3 、4 日後，乙○○與該不詳成年人相約於
    臺北縣板橋火車站，由該不詳成年人交付貼有乙○○相片之
    丙○○汽車駕駛執照1 張，而變造該汽車駕駛執照（上開丙○○之汽車駕駛執照，為丙○○於92年10月23日下午2 時許
    ，在臺北縣三重市○○路○ 段附近遺失），足以生損害於丙○○及監理機關管理之正確。嗣乙○○為租車使用，遂萌生
    意圖為自己不法之利益，及行使變造特種文書、行使偽造私
    文書及詐欺得利之故意，於92年12月26日，持上開變造（起
    訴書誤載為偽造）丙○○汽車駕駛執照，至臺北縣板橋市○○路○ 段169 號1 樓「世佳汽車租賃公司」，向世佳汽車租
    賃公司之承辦人甲○○自稱為丙○○本人，使甲○○陷於錯
    誤，同意出租車號3D─2450號自用小客車。乙○○繼而接續
    於汽車租賃約定書承租人簽章欄內，偽造「丙○○」之簽名
    、指印各1 枚，表示丙○○為汽車之承租人，負有汽車承租
    人繳納租金、給付押金、維護與返還車輛等義務，而偽造前
    開汽車租賃契約書；復接續於世佳汽車租賃公司提供之本票
    發票人欄內，偽造「丙○○」之簽名、指印各1 枚（該本票
    雖書有發票人丙○○及金額40萬元，然未記載發票日期，欠
    缺本票應記載事項，故不能認有偽造有價證券之犯行，詳如
    下列理由二（二）１所述），表示該本票為具有債權憑證性
    質之私文書。再將上揭偽造汽車租賃約定書、記有「本票」
    字樣之債權憑證，持交甲○○行使，足以生損害丙○○。甲○○並依約將車號3D─2450號自用小客車，交付與乙○○使
    用。乙○○得以偽用丙○○名義，規避汽車承租人之義務，
    取得使用該車之不法利益，而生損害於丙○○及世佳汽車租
    賃公司。迨至92年12月30日，因乙○○屆期未歸還車輛，甲○○報警究辦，而偵知上情。
三、案經被害人甲○○訴請臺北縣政府警察局海山分局報請臺灣
    板橋地方法院檢察署檢察官偵查起訴。
    理  由
一、得心證之理由：上揭時地委託不詳姓名年籍成年人以換貼被
    告照片之方式，變造被害人丙○○遺失汽車駕駛執照，再持
    至世佳汽車租賃公司，以被害人丙○○名義，向被害人甲○○承租車號3D─2450號自用小客車，與之訂立汽車租賃契約
    書，並由被告以丙○○名義簽立書有「本票」字樣之債權憑
    證，持交被害人甲○○行使，致被害人甲○○陷於錯誤，將
    上揭自用小客車交與被告，使被告獲取使用該車之不法利益
    等情，業據被告於警詢及檢察官訊問時坦承不諱（詳參臺灣
    板橋地方法院檢察署94年度偵字第2194號卷第5 頁至第8 頁
    93年12月30日警詢筆錄、第53頁、第54頁94年3 月11日訊問
    筆錄），且於本院審理時為認罪之答辯（詳參本院94年5 月
    24日審判筆錄）；並有被害人丙○○證述：曾於92年10月23
    日下午2 時許，在臺北縣三重市○○路○ 段一帶遺失汽車駕
    駛執照，伊未向世佳汽車租賃公司承租過上開3D─2450自用
    小客車，契約上所附之駕駛執照影本，應是伊遺失之物，但
    照片並非伊本人等語（詳同前偵查卷第17頁、第18頁93年1
    月1 日警詢筆錄）；被害人甲○○指訴：有人持丙○○之汽
    車駕駛執照向伊租車未還，經伊向丙○○本人查證，比對身
    分換件，與丙○○不符，因認有人冒以丙○○名義租車等語
    （詳參同前偵查卷第19頁、第20頁92年12月31日警詢筆錄）
    ；及世佳汽車租賃公司人員林健成指稱：經比對汽車租賃契
    約書及本票上之指印，認與被告之指印相合等語（詳參同前
    偵查卷第23頁93年4 月3 日警詢筆錄），核與被告上揭不利
    於己之自白相符。復有汽車租賃約定書、駕駛執照、本票影
    本各1 件在卷可稽（詳參同前偵查卷第33頁、第34頁、第35
    頁）。而上開本票及汽車租賃契約書中之指印，經送內政部
    警政署刑事警察局以指紋電腦比對法、指紋特徵點比對法鑑
    定結果，認與被告指紋卡之右中指指紋相符，有該局93年2
    月24日刑紋字第0930025525號鑑驗書1 件附卷足參（詳參同
    前偵查卷第30頁）。本件事證明確，被告犯行洵堪認定。
二、論罪科刑：
（一）、按被告乙○○換貼照片於丙○○遺失之汽車駕駛執照，
        並持向被害人甲○○租用汽車，核其所為，係犯刑法第
        216 條、第212 條行使特種文書罪。而變造證件之低度
        行為，應為行使之高度行為所吸收，不另論罪。被告與
        該不詳姓名年籍成年人就變造丙○○遺失之汽車駕駛執
        照之犯行，有犯意聯絡及行為分擔，為共同正犯。又被
        告於汽車租賃約定書、記有本票之債權憑證上，偽造丙○○之簽名、指印各1 枚（合計共4 枚），表示負擔汽
        車承租人之義務與債權憑證，再持向被害人甲○○行使
        ，核其所為，係犯刑法第216 條、第210 條之行使偽造
        私文書罪。其偽造被害人丙○○之二件同類私文書，同
        時持之行使，被害法益同一，為單純一罪（參照最高法
        院73年度臺上字第3629號判例）。而被告接續多次偽造
        丙○○之簽名、指印，均為偽造上揭私文書之部分行為
        ；偽造私文書復為行使之低度行為，皆為行使偽造私文
        書之犯行所吸收，不另論罪。再被告偽以丙○○名義租
        車，規避汽車承租人之義務，取得使用該車之不法利益
        ，核其所為，係犯刑法第339 條第2 項之詐欺得利罪。
        被告所犯行使變造特種文書罪、行使偽造私文書罪及詐
        欺得利罪三罪之間，有方法、結果之牽連關係，應從一
        較重論以行使偽造私文書罪。爰審酌被告曾有多次前科
        ，有臺灣高等法院被告前案紀錄表、在監在押全國紀錄
        表各1 件，堪認其素行不佳、犯罪動機、目的、手段、
        對被害人造成危害、損失程度，及其犯罪後坦承犯行，
        且與被害人世佳汽車租賃公司和解，賠償該公司民事損
        失，有和解書及同意書各1 件附卷可考等一切情狀，量
        處如主文所示之刑，並諭知易科罰金之折算標準。至被
        告於汽車租賃約定書承租人簽章欄、記有本票字樣之債
        權憑證發票人欄，偽造之「丙○○」簽名、指印共4 枚
        ，為偽造之署押，應依刑法第219 條之規定沒收之。
（二）、變更法條部分：
    １、起訴刑法第201 條第1 項偽造有價證券罪，變更為刑法
        第216條、210條行使偽造私文書罪部分：
    （１）、按本票應記載事項為發票人、發票日期及金額，此
            觀諸票據法第120 條之規定即明；欠缺票據法所定
            本票應記載事項者，不能認為係有效之本票，而不
            構成偽造有價證券罪，但該本票之記載之內容已足
            表示一定之意思，且以之取信他人，作為憑證，則
            不失為私文書，而應成立行使偽造私文書罪，最高
            法院80年度臺上字第3311號判決、84年度臺非字第
            3號判決明揭此旨。
    （２）、被告固坦承於「本票」字樣之發票人欄偽造「邱惟
            銘」之簽名及指印，然堅決否認有何偽造本票之犯
            行（詳參本院94年5 月24日審判筆錄）。經查，被
            告偽造丙○○署押之本票，雖於金額欄書有本票金
            額新臺幣40萬元，然無發票日期記載，此觀諸前揭
            本票影本1 件即明。而被害人甲○○亦供明：被告
            簽立本票時，並無授權書，伊亦不清楚有無其他授
            權條款，授權由世佳汽車租賃公司在本票上填載發
            票日期等語（詳參本院94年5 月24日審判筆錄）。
            是該本票既未由被告記明發票日期，復未授權他人
            填記，顯係欠缺發票日之必要記載事項，揆諸前開
            說明，該本票非有效本票，被告應不成立偽造有價
            證券罪。惟該本票記載之內容，已足表示一定之意
            思，且以之取信世佳汽車租賃公司，作為憑證，而
            具私文書之性質，被告持之向世佳汽車租賃公司承
            辦人甲○○行使之犯行，公訴人雖認係犯刑法第20
            1 條之偽造有價證券罪，惟與本院認定之基本犯罪
            事實同一，爰依法變更起訴法條為刑法第216 條、
            第210 條之行使偽造私文書罪。
    ２、起訴刑法第339 條第1 項詐欺取財罪，變更為刑法第33
        9 條第2 項詐欺得利罪部分：
    （１）、按刑法第339條第1 、2 項分別規定詐欺取財罪及
            詐欺得利罪，前者之行為客體係指財物，後者則指
            取得債權、免除債務、延期履行債務或提供勞務等
            財物以外之財產上不法利益，最高法院86年度臺上
            字第3534號判決明揭此旨。
    （２）、被告固坦承以被害人丙○○名義向世佳汽車租賃公
            司承租車號3D─2450自用小客車使用，然堅決否認
            有何詐欺犯行。辯稱：渠租車參加友人婚宴，結束
            後友人借車未還，渠連繫2 星期後找到，本來隔日
            還車，但渠於隔日遭警捕獲，於93年1 月15日送勒
            戒處所觀察勒戒，直至現在還在監服刑，無法親自
            返還該車，渠絕無詐欺該車之意等語（詳參同前偵
            查卷第53頁反面94年3 月11日訊問筆錄、本院94年
            5 月24日審判筆錄）。經查，被告於92年12月26日
            晚間9 時20分起至同月27日晚間9 時20分止，承租
            1 日，並於租車時繳付1 日車租2000元，惟被告卻
            未按時還車等情，業據被告於警詢、檢察官訊問時
            供認不諱（同前警、偵訊筆錄），核與被害人吳靜
            鳳於警詢時指訴之情節相符（同前警詢筆錄）。又
            證人林健成於警詢時證述：租期屆滿後，被告有打
            電話告知將延長1 日，延長日數未付租金，直至93
            年2 月22日經不詳男子電話告知停放於桃園市○○○街，始前往取回等語（詳參同前偵查卷第23頁93
            年4 月3 日警詢筆錄）。堪認被告雖以被害人邱惟
            銘名義承租該車，然不具不法所有之意圖，尚難論
            以刑法第339 條第1 項之詐欺取財罪。但被告偽以
            被害人丙○○名義租車，規避契約中承租人之義務
            ，取得使用該車之不法利益，應論以刑法第339 條
            第2 項詐欺得利罪。公訴人認被告此部分所犯為詐
            欺取財罪云云，尚有誤會。然起訴事實與本院認定
            之基本社會事實同一，爰依法變更起訴法條為刑法
            第339條第2項之詐欺得利罪。
三、不另為無罪諭知部分：
（一）、公訴意旨另以：被告乙○○於92年12月26日，前往臺北
        縣板橋市○○路○ 段169 號1 樓「世佳汽車租賃公司」
        ，以變造之丙○○汽車駕駛執照，租用3D─2450自用小
        客車，並冒用丙○○名義，於汽車租賃約定書上「承租
        人（乙方）」欄偽造「丙○○」簽名、指印各1 枚後，
        持交承辦人即被害人甲○○行使，因認被告涉犯行使偽
        造私文書罪。
（二）、經查，被告偽以「丙○○」名義，於汽車租賃約定書承
        租人乙方欄內，偽造丙○○之簽名、指印各1 枚，有上
        開汽車租賃約定書影本1 件在卷可考。然「承租人（乙
        方）」欄填寫承租人姓名，僅在識別締約當事人中之承
        租人為何人，並非表示承租人本人簽名之意思，則未經
        承租人本人授權而填寫其姓名，尚不生偽造署押或偽造
        私文書問題。然公訴人認此與前揭起訴行使偽造私文書
        犯行，有接續犯之實質一罪關係，故本院對此不另為無
        罪之諭知。
據上論斷，應依刑事訴訟法第299 條第1 項前段、第300 條，刑
法第28條、第210 條、第212 條、第216 條、第339 條第2 項、
第1 項、第55條、第41條第1 項前段、第219 條，罰金罰鍰提高
標準條例第1 條前段、第2 條，判決如主文。
本案經檢察官孫治平到庭執行職務。
中　　華　　民　　國　　94　　年　　6 　　月　　7 　　日
                  刑事第十五庭
                              審判長法　官  高玉舜
                                    法  官  陳靜茹
                                    法  官  吳幸娥
以上正本證明與原本無異
如不服本判決應於送達後10日內向本院提出上訴狀
                                    書記官　田世杰
中　　華　　民　　國　　94　　年　　6 　　月　　7 　　日
附錄本案論罪科刑法條全文：
中華民國刑法第210 條 (偽造變造私文書罪)
偽造、變造私文書，足以生損害於公眾或他人者，處五年以下有
期徒刑。
中華民國刑法第212 條 (偽造變造特種文書罪)
偽造、變造護照、旅券、免許證、特許證及關於品行、能力服務
或其他相類之證書、介紹書，足以生損害於公眾或他人者，處一
年以下有期徒刑、拘役或三百元以下罰金。
中華民國刑法第216 條 (行使偽造變造或登載不實之文書罪)
行使第條至第條之文書者，依偽造、變造文書或登載不實事項或
使登載不實事項之規定處斷。
中華民國刑法第339 條 (普通詐欺罪)
意圖為自己或第3 人不法之所有，以詐術使人將本人或第3 人之
物交付者，處五年以下有期徒刑、拘役或科或併科1000元以下罰
金。
以前項方法得財產上不法之利益或使第 3 人得之者，亦同。
前二項之未遂犯罰之。
